臺灣高等法院臺中分院民事判決　　　　 94年度上易字第295號
上　訴　人
即被上訴人　甲○○
被　上訴人
即　上訴人　乙○○
上列當事人間請求損害賠償事件，上訴人對於中華民國94年5月1
8日臺灣臺中地方法院第一審判決（93年度訴字第2481號），提
起上訴，本院於94年8月23日言詞辯論終結，判決如下：
    主  文
兩造上訴均駁回。
第二審訴訟費用各自負擔。
    事實及理由
一、甲○○起訴主張：伊在台中市○○路134號經營「弟哥自助
    冰店」，與乙○○在台中市○○路136號所開設之「忠孝果
    汁大王」毗鄰，因乙○○將裝有營業所生果皮等廢棄物之垃
    圾袋放置在兩造所經營店舖間，而因垃圾袋破損，致其內污
    水流往地勢較低之伊店前，常發生臭味，不僅有礙觀瞻且不
    衛生。嗣於民國92年4月22日凌晨1時20分許，伊妻廖麗芬因
    前述污水問題至乙○○店舖前，要求乙○○改善，兩人因而
    發生口角，乙○○之女林孟萱由店裡出來以「六字經」咒罵
    廖麗芬，並做勢毆打之，伊子林水源即上前掌摑林孟萱一巴
    掌。迨至同日凌晨1時5分許，伊自外返回，得悉前情後，即
    偕同林水源至乙○○店裡欲致上歉意，惟乙○○隨即毆打伊
    右眼部位，致伊受有右臉及右上眼瞼多處撕裂傷、右眼窩凹
    陷性骨折、右眼外傷性視神經病變之傷害，而伊目前「雙眼
    有複視，右眼裸視0.2，矯正後視力0.3」。爰依民法第184
    條第1項、第193條及第195條之規定，請求乙○○賠償下列
    損害：(1)醫藥費用：47,874元。(2)不能工作之損失：伊有6
    個月又20日之診治期間無法工作，依每月16,500元計算，損
    害共計110,000元。(3)減少勞動能力之損害：伊目前仍有複
    視現象，無法完全回復，殘廢等級為第13級，喪失之勞動能
    力為百分之23.07，至60歲退休止，尚有14.44年工作年數，
    以每月16,500元計算，依霍夫曼計算法，減少勞動能力之損
    害為506,111元。(4)精神慰撫金：500,000元。求為命乙○○
    給付1,163,985元，及自起訴狀繕送達翌日即93年5月19 日
    起算之法定遲延利息。經原審判決命乙○○賠償醫療費用
    47,874元，不能工作之損失6,336元及精神慰撫金150,000
    元，共204,210元，而駁回甲○○其餘之請求，甲○○就其
    中減少勞動能力損害499,281元部分聲明不服，請求除原審
    所判決之金額外，乙○○應再給付499,281元，及自93年5月
    19日起算之法定遲延利息。
二、乙○○則以：伊於92年4月22日凌晨1時55分許，突遭甲○○
    、林水源父子，糾結5、6名年籍不詳之成年男子，分別持木
    椅、木棍、鐵棍等物，闖入伊之店內毆打伊，伊並無毆打甲
    ○○，本件刑事判決事實認定有誤，況伊左手原已受傷嚴重
    骨折，裝置人工骨架，根本無法施力，僅能以一手支撐施力
    ，不可能對甲○○施暴。本件刑事判決為伊不利認定，主要
    乃係以甲○○之指訴及林水源供述為憑，渠等有欲使伊受刑
    事追訴之目的，應不可採。又甲○○右眼之傷勢應屬舊疾，
    非伊傷害而致等語，資為抗辯。
三、本件兩造係於92年4月22日凌晨1時55分許，由甲○○與其子
    林水源至台中市○○路136號忠孝果汁大王店內，與乙○○
    發生衝突，此為兩造所不爭執之事實，而甲○○於衝突之後
    ，當天凌晨2時9分許即被送至台中縣大里市財團法人仁愛綜
    合醫院（下稱仁愛醫院）急診，甲○○主訴「被打致右肩上
    撕裂傷、右上眼臉撕裂傷、右眼血腫、右鼻流鼻血」，並經
    診斷為「臉部撕裂傷、眼臉及眼周圍之挫傷、眼挫傷」，再
    由甲○○在仁愛醫院急診時所拍攝之照片，亦清晰可見甲○
    ○之右眼部位有甫受傷之挫傷，因甲○○堅持轉院，甲○○
    未經手術即出院，此有台灣台中地方法院（下稱台中地院）
    另案93年度易字第588號刑案向仁愛醫院所調得之甲○○92
    年4月22日就診紀錄及照片可憑（附一審刑事卷第129至144
    頁），顯然甲○○於進入忠孝果汁大王店內即與乙○○發生
    衝突，當場右眼受傷，隨即被送至仁愛醫院急診。甲○○自
    仁愛醫院出院後，當天即經急診住進中國醫藥大學附設醫院
    （下稱中國醫院），並緊急手術於同月25日出院，經診斷為
    「右臉及右上眼臉多處撕裂傷長共約10公分」；甲○○再於
    92 年10月29日至同年11月5日住進長庚紀念醫院林口醫學中
    心（下稱長庚醫院），兩次手術骨折復位治療，於92年12月
    17 日、93年2月19日分別診斷為「右眼窩凹陷性骨折」及「
    右眼外傷性視神經病變及右眼窩骨骨折」，雙眼有複視，右
    眼裸視0.2，矯正後視力0.3，左眼裸視1.0，此復有中國醫
    院、長庚醫院所出具之診斷證明書三紙在卷足稽（附原審附
    民卷第9至11頁），可見甲○○右眼之受傷係於92年4月22日
    凌晨1時55分許與乙○○衝突時所造成，非乙○○所稱之舊
    疾所致，乙○○請求向中央健康保險局函調甲○○92年4月
    22日以前之就診紀錄自無必要。
四、甲○○主張其右眼之受傷係於前揭時、地與乙○○發生衝突
    時為乙○○以右拳毆打所致，乙○○並經台中地院93年度易
    字第588號、本院93年度上易字第1373號刑事判決認定有傷
    害甲○○之犯行，判處有期徒刑5月確定；惟乙○○否認有
    傷害甲○○之情事，辯稱：伊左手原已受傷嚴重骨折，裝置
    人工骨架，根本無法施力，僅能以一手支撐，不可能對甲○
    ○施暴，且伊突遭甲○○、林水源父子糾結5、6名年籍不詳
    之男子，分別持木椅、木棍、鐵棍等物毆打昏倒在地，亦無
    從反擊，甲○○右眼之受傷應係為其同伴誤傷所致，刑事判
    決依據林水源不實之證言判處伊徒刑，認定事實顯然有誤云
    云。經本院查：
　(一)甲○○之右眼確為與乙○○衝突之際所受傷，則甲○○指稱
　  其右眼係為乙○○以右手出拳所擊傷，自應有據，乙○○抗
    辯伊左手原已受傷嚴重骨折，裝置人工骨架，根本無法施力
    ，僅能以一手支撐等情，縱然屬實，亦足見乙○○右手仍得
    施力，乙○○並非不能以右手出拳擊傷甲○○之右眼。
　(二)乙○○於台灣台中地方法院檢察署（下稱台中地檢署）92年
　  度偵字第18346號92年10月7日偵查中於檢察官詢問「你有無
    打林水源？」時，回答：「他有打我，我有反擊」，證人同
    日在場亦為林水源等人所毆打之謝承軒於同日偵查中證稱：
    「我在吃冰，我看到林水源及甲○○，林水源及甲○○後邊
    還有很多人，都過來乙○○（筆錄誤為甲○○）的店內，甲
    ○○、林水源及乙○○就打起來，他們是互毆」（見偵查卷
    第60、61頁），乙○○再於台中地院93年度易字第588號93
    年5月18日審理時指稱：「甲○○、林水源二父子從我店門
    口進來，後面跟著我不認識的二十歲上下的5、6位年輕人，
    ．．．．．．之後林水源就以拳頭打我左耳，後面跟來的年
    輕人就拿棍棒、木製椅子砸我店裏的東西，甲○○、林水源
    當時在我身旁，甲○○有跟我拉扯，我以手揮之。後來我有
    被鐵棍打到頭部，我就昏倒了．．．．．．」（見一審刑事
    卷第88頁），由乙○○、謝承軒上開陳述，可知甲○○、林
    水源先進入忠孝果汁大王店內，甲○○、林水源所夥同之不
    詳姓名成年男子隨後再至，甲○○、林水源甫進入忠孝果汁
    大王店內，即與乙○○發生衝突，雙方一言不合，大打出手
    ，乙○○亦有揮手反擊，乙○○與甲○○、林水源互毆後，
    始為不詳姓名成年男子等人持木椅、木棍、鐵棍等物打倒在
    地。乙○○既有揮手反擊甲○○、林水源之毆打，則甲○○
    所稱其右眼係為乙○○以右手出拳所擊傷，自與事實相符。
  (三)甲○○於凌晨1時55分許與乙○○發生衝突，凌晨2時9分許
    即被送至仁愛醫院急診，由發生衝突進入醫院急診，前後僅
    14分鐘左右，顯然甲○○於進入忠孝果汁大王店內後隨即被
    擊傷右眼，亦與前揭認定相符。且兩造發生衝突時在場之謝
    承軒、楊孟儒，見狀欲離開忠孝果汁大王店內，未及離開亦
    被林水源及不詳姓名成年男子等人毆打，據謝承軒、楊孟儒
    於另案台中地檢署92年度偵字第18346號偵查中及台中地院
    93 年度易字第588號審理時所述，甲○○並未出手毆打渠等
    ，足證甲○○在林水源及不詳姓名成年男子共同毆打謝承軒
    、楊孟儒之前，右眼即已被擊傷，始未參與毆打謝承軒、楊
    孟儒（甲○○與林水源等人仍有毆打謝承軒、楊孟儒之犯意
    聯絡）。楊孟儒再於警訊時證稱：「乙○○是我被打的倒在
    地上，該4、5個不詳男子及林水源一起上前圍毆老板，其中
    一名不詳男子持刀砍老板的頭部」（見偵查卷第27頁背面）
    ，可見乙○○之後為林水源及不詳姓名成年男子等人共同持
    木椅、木棍、鐵棍等物打倒在地時，甲○○右眼已經受傷，
    故甲○○未再出手毆打乙○○。甲○○應係在不詳姓名成年
    男子持木椅、木棍、鐵棍等物毆打乙○○、謝承軒、楊孟儒
    之前，右眼即已被擊傷，則乙○○所辯甲○○之右眼應係其
    同伴誤傷所致，及伊已為不詳姓名男子等人持木椅、木棍、
    鐵棍等物毆打昏倒在地，不可能打傷甲○○之右眼云云，自
    均無可採。
　(四)甲○○僅右眼受傷，身體其他部位並無傷痕，甲○○於本院
　  94年8月17日準備程序時承認乙○○僅出手打伊一拳，不知
    乙○○有無抓伊身體去撞桌子或櫃台，則林水源於台中地檢
    署92年度偵字第18346號偵查中及台中地院93年度易字第588
    號審理時所證「我看見乙○○抓著我父親的頭猛撞乙○○店
    的攤架」、「我看到乙○○抱住甲○○的頭撞桌子」、「我
    看到乙○○從後面抱住我父親，以手臂勒住我父親的胸部去
    撞他的櫃台」等語，不僅前後不一，且甲○○之頭部及胸部
    亦未受傷，林水源上開部分之陳述，自無足取。台中地院93
    年度易字第588號、本院93年度上易字第1373號刑事判決，
    依據林水源之證言認定乙○○有以手抓住甲○○的頭猛撞攤
    架，該部分事實之認定應有違誤。惟乙○○雖無林水源所指
    之行為，但甲○○右眼之受傷確係乙○○所為，對乙○○所
    應負之責任並無影響。
　(五)綜上所述，甲○○右眼之受傷應係乙○○所為，乙○○否認
  　有毆打甲○○右眼之情事，應無可採。
五、按因故意不法侵害他人之權利者，負損害賠償責任；不法侵
    害他人之身體、健康者，對於被害人因此喪失或減少勞動能
    力負損害賠償責任；不法侵害他人之身體、健康，被害人雖
    非財產上之損害，亦得請求賠償相當之金額，民法第184條
    第1項前段、第193條第1項、第195條第1項分別定有明文。
    乙○○既有傷害甲○○之右眼，則甲○○就其右眼受傷所受
    之損害，自得請求乙○○賠償，茲就甲○○請求賠償之金額
    是否有理，分述如下：
  (一)醫療費用部分：甲○○主張其因前開傷害已支出之醫藥費用
    共計47,874元，為乙○○所不爭執，並有中國醫院、長庚醫
    院、仁愛醫院之醫療費用收據為憑，堪信此部分為真實，甲
    ○○就此之請求自屬有據，應予准許。
  (二)不能工作損失部分：甲○○右眼受傷，前後於92年4月22日
    至同年月25日及92年10月29日至同年11月5日分別住進中國
    醫院、長庚醫院接受手術治療，甲○○共12天住院不能工作
    ，是甲○○依勞工基本工資每日528元請求乙○○賠償6,336
    元（528××12=6336），即無不合。
  (三)減少勞動能力損害部分：甲○○主張其受有兩眼複視，無法
    完全回復之傷害，依勞工殘廢給付標準表障害項目第26項規
    定「一眼眼球遺存顯著調節機能障害或運動障害」之殘廢等
    級為第13級，另「眼肌肉麻痺，正面視發生複視，以致兩眼
    視引起高度頭痛、眩暈，於日常生活與作業，有顯著障害者
    ，準用第13級」，按「各殘廢等級喪失或減少勞動能力比率
    表」，所減少之勞動能力為百分之23.07，至其60歲退休為
    止，應尚有14.96年工作年數，以勞工基本工資每月15,840
    元計算，所受之損害為499,281元。查甲○○於92年9月25日
    至長庚醫院眼科就診，經診斷為「右眼眶骨折及疑似右眼外
    傷性視神經病變」，依長庚醫院93年5月31日（93）長庚院
    法字第0512號函所示，「甲○○雙眼齊張時，會有複視的問
    題，病患右眼閉、左眼開時，其左眼視力在93年2月19日時
    為1.0，右眼開、左眼閉時，其右眼視力在93年2月19日時為
    0.2 ，矯正後為0.3，依甲○○病情評估，其右眼視力較差
    ，眼球運動較差，導致其雙眼齊看，會不協調，而有複視情
    形」，及93年8月25日（93）長庚院法字第0853號函所示，
    「甲○○複視即視覺融合上產生不平衝，影響為無法持久閱
    讀、工作及暈眩」，此有該兩函附於台中地院93年度易字第
    588號刑事卷內可稽。甲○○右眼受傷，固有造成其雙眼複
    視現象，會使其無法持久閱讀、工作及暈眩，惟甲○○之病
    情，經原審法院函請長庚醫院說明，長庚醫院以94年3月16
    日（94）長庚院字第109號函復，認「甲○○93年12月2日回
    診時，仍有輕微複視之症狀，依當時病情評估，應無符合勞
    工保險殘廢給付標準表障害項目之規定（附原審訴字卷第54
    頁），可見甲○○雙眼複視現象已慢慢在恢復，至93年12
    月2日時僅有輕微複視之症狀，並不符合勞工保險殘廢給付
    標準表障害項目之規定，甲○○空言否認長庚醫院94年3月
    16日（94）長庚院字第109號函內容之真正，要無可採。按
    勞工保險殘廢給付標準表依勞工保險條例第53條之規定，係
    勞工請求勞工保險殘廢給付之依據，僅得為法院認定被害人
    喪失或減少勞動能力之參考，法院於認定被害人有無喪失或
    減少勞動能力時，仍應審究被害人之工作是否有因其受傷而
    受影響。本件甲○○右眼受傷，既不符合勞工保險殘廢給付
    標準表障害項目之規定，則甲○○以其係勞工殘廢給付標準
    表第26項障害項目之殘廢等級第13級，按「各殘廢等級喪失
    或減少勞動能力比率表」，主張其減少勞動能力百分之23.0
    7，已屬無據，且甲○○受傷之前係經營「弟哥自助冰店」
    ，目前「弟哥自助冰店」仍在經營，夏天賣冰，冬天則賣羊
    肉爐，此為甲○○所承認（見原審卷94年1月10日言詞辯論
    筆錄、本院卷94年8月17日準備程序筆錄），足見甲○○之
    工作並不受其右眼受傷之影響，甲○○請求減少勞動能力之
    損害，自不能准許。
  (四)精神慰撫金部分：甲○○之右眼為乙○○揮右拳所重擊，受
    有右眼外傷性視神經病變及右眼窩骨折之傷害，前後於92年
    4月22日至同年月25日及92年10月29日至同年11月5日共12天
    分別住進中國醫院、長庚醫院接受手術治療，至93年12月2
    日仍有輕微複視之症狀，甲○○精神受有相當之痛苦，自屬
    當然。查甲○○為國中畢業，從事餐飲業，月薪約100,000
    元，名下有不動產房屋及土地，乙○○為高中畢業，從事餐
    飲業，月薪約30,000元，名下並無不動產及汽車等情，業據
    兩造分別到庭陳述明確，並經原審法院依職權查詢兩造財產
    狀況，有稅務電子閘門財產所得調件明細表附卷可按（附原
    審訴字卷第8至11頁）。本院參酌兩造之社會身分、地位、
    教育程度、經濟狀況及甲○○所受之精神上痛苦等一切情狀
    ，認甲○○請求賠償精神慰撫金150,000元，應為相當。
六、本件原審判決命乙○○賠償甲○○醫療費用47,874元、不能
    工作之損失6,336元及精神慰撫金150,000元，共204,210元
    ，並駁回甲○○減少勞動能力損害之請求，核無違誤。甲○
    ○、乙○○分別對原判決聲明不服，甲○○請求除原審所判
    決之金額外，乙○○應再給付499,281元之減少勞動能力損
    害，乙○○請求駁回甲○○在原審之訴，均無理由，兩造之
    上訴皆應駁回。
七、據上論結，本件兩造之上訴均無理由，依民事訴訟法第449
    條第1項、第78條，判決如主文。
中　　華　　民　　國　　94　　年　　9 　　月　　6 　　日
　　                  民事第四庭審判長法　官  黃斐君
                                      法　官  張浴美
                                      法　官  陳蘇宗
以上正本係照原本作成。
不得上訴。
                                      書記官　吳麗慧
中　　華　　民　　國　　94　　年　　9 　　月　　9 　　日
                                                      Ｈ
